臺灣臺南地方法院民事判決　　　　　　 95年度簡上字第161號
上　訴　人　甲○○
被上訴人　　臺灣土地銀行股份有限公司
法定代理人　乙○○
訴訟代理人　黃俊雄
　　　　　　李國順
上列當事人間請求遷讓房屋事件，上訴人對於中華民國95年10月
25日本院新營簡易庭95年度營簡字第494號第一審判決提起上訴
，經本院於96年2月8日言詞辯論終結，判決如下：
    主  文
上訴駁回。
第二審訴訟費用新臺幣貳仟參佰貳拾伍元由上訴人負擔。
    事實及理由
一、被上訴人起訴主張：訴外人陳明安於民國84年12月1日簽發
    借據向被上訴人借款新臺幣（下同）5,000,000元，約定借
    款期間自84年12月1日起至99年12月1日止，共分180期，每
    期1個月，自第1期至36期只付利息不還本金，自第37期起平
    均攤還本金，利息按借款餘額計算，利率按年息10.04%計算
    ，訴外人陳明安並將坐落臺南縣佳里鎮○○段1695、1694之
    2地號土地及其上6建號門牌號碼為臺南縣佳里鎮禮化里佳里
    興246號房屋（如附表所示，下稱系爭不動產）設定最高限
    額抵押權6,000,000元予被上訴人，同時偕同上訴人提出由
    上訴人向訴外人陳明安承租系爭不動產之「租賃契約書」，
    上訴人並於記載：「‧‧‧上項借款，如貴行（指被上訴人
    ）實行抵押權處分抵押品（指系爭不動產）時，租賃關係即
    無條件終止，承租人（指上訴人）願自行遷出，並願拋棄有
    關承租人得主張之一切權利，絕無異議，‧‧‧」之承諾書
    上蓋章。訴外人陳明安自89年11月2日起未依約清償系爭借
    款本息，被上訴人就系爭不動產聲請強制執行，並由本院93
    執源字第35627號受理在案，爰依承諾書之約定，聲明請求
    上訴人應於被上訴人就附表所示之不動產（即系爭不動產）
    聲請強制執行之際遷讓房屋等語。
二、上訴人則以：訴外人陳明安因積欠上訴人2,000,000元，於
    78年間將系爭不動產無償借予上訴人使用，成立不定期限之
    使用借貸關係，嗣因訴外人陳明安以系爭不動產向被上訴人
    抵押貸款，始應被上訴人要求出立租賃契約書及承諾書，然
    系爭租賃契約書及承諾書，因違反民法第247條之1之規定而
    無效，且上訴人未於承諾書第1行承諾書人欄簽名，及該承
    諾書之日期非上訴人、訴外人陳明安所書寫，該承諾書對於
    上訴人不生效力，上訴人得拒絕遷讓房屋等語，資為抗辯，
    並聲明請求駁回被上訴人之訴。
三、原審判決上訴人應於被上訴人就系爭不動產聲請強制執行之
    際遷讓房屋，上訴人不服，提起上訴，除援用原審之主張及
    所提證據外，並補稱：系爭租賃契約書及承諾書，係被上訴
    人以准貸與否要求簽立，因違反民法第247條之1之規定而無
    效，且上訴人未於承諾書第1行承諾書人欄簽名，及該承諾
    書之日期非上訴人、訴外人陳明安所寫，該承諾書對於上訴
    人不生效力，上訴人得拒絕遷讓房屋等語，並聲明請求原判
    決廢棄，駁回被上訴人在第一審之訴；被上訴人則援用原審
    主張陳述、證據，並補陳：承諾書之記載十分有限，並無定
    型化契約條款之適用，且上訴人自承租賃契約書及承諾書為
    其親自簽名蓋章，對於上訴人應發生效力，被上訴人否認租
    約內容係被上訴人職員所填寫，該部分應由上訴人負舉證責
    任，因而上訴人之上訴並無理由等語，請求駁回上訴。
四、本件經協商並簡化爭點後，確認兩造不爭執及爭執事項如下
  (一)兩造不爭執事項：
  1.訴外人陳明安於84年12月1日簽發借據向被上訴人借款
    5,000,000元，約定借款期間自84年12月1日起至99年12月1
    日止，共分180期，每期1個月，自第1期至36期只付利息不
    還本金，自第37期起平均攤還本金，利息按借款餘額計算，
    利率按年息10.04%計算，訴外人陳明安並將系爭不動產設定
    最高限額抵押權6,000,000元予被上訴人，同時偕同上訴人
    提出由上訴人向訴外人陳明安承租系爭不動產之「租賃契約
    書」，上訴人並於記載：「‧‧‧上項借款，如貴行（指被
    上訴人）實行抵押權處分抵押品（指系爭不動產）時，租賃
    關係即無條件終止，承租人（指上訴人）願自行遷出，並願
    拋棄有關承租人得主張之一切權利，絕無異議，‧‧‧」之
    承諾書上蓋章。
  2.訴外人陳明安自89年11月2日起未依約清償系爭借款本息，
    被上訴人就系爭不動產聲請強制執行，並由本院93年度執源
    字第35627號受理在案。
  (二)兩造爭執之事項：
  1.系爭租賃契約書及承諾書是否違反民法第247條之1之規定而
    無效？
  2.上訴人未於承諾書第1行承諾書人欄簽名，及該承諾書之日
    期非上訴人、訴外人陳明安所書寫，該承諾書是否有效？
五、本院之判斷：
  (一)系爭租賃契約書及承諾書是否違反民法第247條之1之規定而
    無效部分：
  1.按「依照當事人一方預定用於同類契約之條款而訂定之契約
    ，為下列各款之約定，按其情形顯失公平者，該部分約定無
    效：一、免除或減輕預定契約條款之當事人之責任者。二、
    加重他方當事人之責任者。三、使他方當事人拋棄權利或限
    制其行使權利者。四、其他於他方當事人有重大不利益者。
    」，民法第247條之1定有明文。依88年4月21日民法債編增
    訂該條規定之立法理由，乃鑑於我國國情及工商發展之現況
    ，經濟上強者所預定之契約條款，他方每無磋商變更之餘地
    ，為使社會大眾普遍知法、守法，防止契約自由之濫用及維
    護交易之公平，而列舉四款有關他方當事人利害之約定，而
    為原則上之規定，明定「附合契約」之意義，及各款約定按
    其情形顯失公平時，其約定為無效。而所稱「按其情形顯失
    公平者」，則係指依契約本質所生之主要權利義務，或按法
    律規定加以綜合判斷有顯失公平之情形而言。質言之，定型
    化契約約款使用人以該約款恣意追求一己之利益，而自始未
    兼顧相對人之正當利益，或未於同一契約中，以其他約款對
    相對人為補償規定者，即應認為違反誠信原則而顯失公平。
    又於綜合衡量約款使用人及相對人利益時，應考慮所有可能
    影響雙方利益之因素，如契約種類、性質、目的、全部內容
    ，約款使用人經營效率之必要性、相對人合理信賴、交易成
    本及交易習慣等因素，始符合衡平之原則。
  2.系爭租賃契約書及承諾書，係被上訴人基於其銀行辦理抵押
    貸款業務，使用同類契約之機會頻繁，單方面所準備相同內
    容之契約範本，以作為規範其與借款人、占有抵押物第三人
    間之權利義務關係之依據，該契約條款並非與相對人個別逐
    一磋商所定，其屬定型化契約條款無疑，先予敘明。而被上
    訴人之所以命上訴人提出由上訴人向訴外人陳明安承租系爭
    不動產之「租賃契約書」，及由上訴人於記載：「‧‧‧上
    項借款，如貴行（指被上訴人）實行抵押權處分抵押品（指
    系爭不動產）時，租賃關係即無條件終止，承租人（指上訴
    人）願自行遷出，並願拋棄有關承租人得主張之一切權利，
    絕無異議，‧‧‧」之承諾書上蓋章，其目的在於日後倘訴
    外人陳明安未依約清償借款，被上訴人實行抵押權處分系爭
    不動產時，上訴人預先同意遷讓房屋，系爭不動產於強制執
    行程序之拍賣條件即得擬為拍定後點交，如此一來，能提高
    應買人應買之意願及所提出應買之價格，被上訴人之債權較
    易獲得實現；對訴外人陳明安方面，出具上開書面予被上訴
    人，可迅速獲得被上訴人核准足額之貸款，並無任何不利益
    ；就上訴人而言，訴外人陳明安如不違反其與被上訴人償還
    借款之約定，即得將系爭房屋繼續出借或出租予上訴人使用
    ，不必立刻向上訴人收回系爭房屋，上訴人因而得以繼續占
    有使用系爭房屋，亦無失其衡平之處。故而，上訴人主張：
    系爭租賃契約書及承諾書，違反民法第247條之1之規定云云
    ，尚非有據。
  (二)上訴人未於承諾書第1行承諾書人欄簽名，及該承諾書之日
    期非上訴人、訴外人陳明安所書寫，該承諾書是否有效部分
    ：
    按私文書經本人或其代理人簽名、蓋章或按指印或有法院或
    公證人之認證者，推定為真正，民事訴訟法第358條第1項定
    有明文。次按當事人主張有利於己之事實，就其事實有舉證
    之責任，民事訴訟法第277條前段定有明文。又事實有常態
    與變態之分，其主張常態事實者無庸負舉證責任，反之，主
    張變態事實者，則須就其所主張之事實負舉證責任（最高法
    院86年度台上字第891號判決意旨參照）。再按原告對於自
    己主張之事實已盡證明之責後，被告對其主張，如抗辯其不
    實並提出反對之主張者，則被告對其反對之主張，亦應負證
    明之責，此為舉證責任分擔之原則（最高法院18年上字第28
    55號判例參照）。本件上訴人業已自承系爭承諾末尾書立承
    諾書人欄上訴人甲○○之印文，為其親自蓋用印章，則依前
    揭法條之規定，系爭承諾書應推定為真正。又上開承諾書係
    上訴人及訴外人陳明安於被上訴人貸放借款時，承諾於被上
    訴人實行抵押權處分抵押品（指系爭不動產）時，同意租賃
    關係無條件終止，上訴人願自行遷出，並願拋棄有關承租人
    得主張之一切權利，並與系爭租賃契約書同時書立，二者有
    關租賃期限之日期及租賃契約當事人之記載相同，堪認上訴
    人及訴外人陳明安對系爭承諾書之內容應已同意而為有效，
    係屬常態，上訴人抗辯未有同意，即屬變態之事實，依前揭
    說明，自應由上訴人就此變態之事實負舉證責任。惟上訴人
    僅僅空言否認系爭承諾書之效力，並未就其未於承諾書第1
    行承諾書人欄簽名，及該承諾書之日期非上訴人、訴外人陳
    明安所書寫，對承諾書之效力有何影響乙節，舉證以實其說
    ，是其此部分之抗辯應不足採。
  (三)綜合上述，系爭承諾書及租賃契約書，雖係定型化契約，然
    上開書面之書立，使訴外人陳明安能自被上訴人處取得足額
    之貸款，上訴人因此亦獲得訴外人陳明安之同意，繼續占用
    使用系爭房屋，故其約定對上訴人並未顯失公平，上訴人主
    張已違反民法第247條之1規定，應屬無效等語，並無理由。
    又上訴人已於系爭承諾書末尾立承諾書人欄親自蓋用印章，
    系爭承諾書應推定為真正，上訴人既未就其未同意該承諾之
    內容，善盡舉證之責，縱其未於承諾書第1行承諾書人欄簽
    名，及該承諾書之日期非上訴人、訴外人陳明安所書寫，亦
    不影響系爭承諾書對上訴人所生之效力，上訴人主張系爭承
    諾書因此無效，亦不可採。
六、綜上，系爭承諾書及租賃契約書，並未對上訴人顯失公平，
    且縱上訴人未於承諾書第1行承諾書人欄簽名，及該承諾書
    之日期非上訴人、訴外人陳明安所書寫，亦不影響系爭承諾
    書之效力，上訴人前開主張，無可採取。從而，被上訴人依
    系爭承諾書之約定，請求上訴人應於被上訴人就附表所示之
    不動產（即系爭不動產）聲請強制執行之際遷讓房屋，洵屬
    合法有據，原審據以為上訴人敗訴判決，並依民事訴訟法第
    389條第1項第3款規定職權宣告假執行，核無違誤。上訴意
    旨，求予廢棄，為無理由，應予駁回。又本件事證已臻明確
    ，兩造其餘主張、陳述及證據聲請與判決結果無礙，不再審
    酌，併予敘明。另本件上訴訴訟費用為第二審裁判費2,325
    元，應由敗訴之上訴人負擔，爰依民事訴訟法第87條第1項
    確定之。
七、據上論結，本件上訴為無理由，依民事訴訟法第436條之1第
    3項、第449條第1項、第78條、第87條第1項，判決如主文。
中　　華　　民　　國　　96　　年　　2 　　月　　15　　日
                  民事第四庭    審判長法　官　蘇正賢
                                      法　官　高如宜
                                      法　官　郭貞秀
以上正本證明與原本無異。
對本判決上訴不得上訴。
中　　華　　民　　國　　96　　年　　2 　　月　　15　　日
                                      書記官　陳志德
~T40X0L2;
┌────────────────────────────────────────┐
│附表：（財產所有人：陳明安）                                 95年度簡上字第161號│
├─┬───────────────────────┬─┬─────┬──────┤
│編│  土　　　　　地　　　　　坐　　　 　 落　　  │地│ 面　　積 │  權  　利  │
│  ├───┬────┬───┬───┬──────┤  ├─────┤            │
│號│縣　市│鄉鎮市區○　段　○○段  │  地　　號  │目│ 平方公尺 │  範　  圍  │
├─┼───┼────┼───┼───┼──────┼─┼─────┼──────┤
│１│臺南縣│ 佳里鎮 │ 佳化 │      │  1694-2    │建│    76    │    全部    │
│  ├───┼────┴───┴───┴──────┴─┴─────┴──────┤
│  │備考  │                                                                    │
├─┼───┼────┬───┬───┬──────┬─┬─────┬──────┤
│２│臺南縣│ 佳里鎮 │ 佳化 │      │  1695      │建│    181   │    全部    │
│  ├───┼────┴───┴───┴──────┴─┴─────┴──────┤
│  │備考  │                                                                    │
└─┴───┴──────────────────────────────────┘
┌─┬──┬───────┬───┬─────────────────┬─────┐
│編│    │              │建築式│　　　建物面積（平方公尺）　　    │  權利    │
│  │    │基  地  坐  落│樣主要├───────────┬─────┤          │
│  │建號│--------------│建築材│樓    層    面    積  │附屬建物主│          │
│  │    │建  物  門  牌│料及房│                      │要建築材料│          │
│號│    │              │屋層數│合　　　　　　　　計  │及用途    │  範圍    │
├─┼──┼───────┼───┼───────────┼─────┼─────┤
│１│ 6  │臺南縣佳里鎮佳│三層樓│一層：146.56          │陽台28.26 │  全部    │
│  │    │化段1694-2、  │、鋼筋│二層：146.56          │          │          │
│  │    │1695地號      │混凝土│三層：92.84           │          │          │
│  │    │--------------│造、住│走廊：33.49           │          │          │
│  │    │臺南縣佳里鎮禮│家用  │合計：419.45          │          │          │
│  │    │化里佳里興246 │      │                      │          │          │
│  │    │號            │      │                      │          │          │
│  ├──┼───────┴───┴───────────┴─────┴─────┤
│  │備考│包含未保存登記建物全部，二層走廊21.73平方公尺、三層走廊11.76平方公尺  │
└─┴──┴───────────────────────────────────┘
~T64X4L25;
